【裁判字號】    98,判,658
【裁判日期】    980618
【裁判案由】    國軍老舊眷村改建條例
【裁判全文】
最  高  行  政  法  院  判  決
                                       98年度判字第658號
上  訴  人  甲○○
            乙○○○
            子○○
            丙○○
            丁○
            戊○
            己○
            庚○○
            壬○○
            辰○○
            巳○○
            午○○
            癸○○
            丑○○
            寅○○
            卯○○
            未○○
            申○○
            地○○
            辛○○
            酉○○
            天○
            戌○○
            亥○○
共      同
訴訟代理人  龍其祥律師
被 上訴 人  國防部
代  表  人  陳肇敏
訴訟代理人  陳君漢律師
            陳玫瑰律師
上列當事人間國軍老舊眷村改建條例事件，上訴人對於中華民國
96年1月31日臺北高等行政法院95年度訴字第2164號判決，提起
上訴，本院判決如下：
    主  文
原判決廢棄，發回臺北高等行政法院。
    理  由
一、被上訴人之代表人原為李傑，訴訟繫屬中改由陳肇敏擔任，
    茲據新任代表人具狀承受訴訟，核無不合，應予准許。
二、上訴人為新竹市第一村改建基地之原眷戶（含繼承人），該
    村辦理國軍老舊眷村改建，上訴人均選擇領取發包後之輔助
    購宅款，渠等於民國（下同）94年8月24日以被上訴人核發
    之輔助購宅款短少為由，請求被上訴人補發新臺幣（下同）
    1,522,864元至1,849,192元不等之購宅款（詳如原審卷第14
    頁之附表），被上訴人以該改建基地所屬眷村之國有可計價
    土地，依85年國有可計價土地公告現值總額69.3％為分配總
    額，均未達房地總價80％，且均由國軍老舊眷村改建基金補
    助至房地總價80％，經核算發給上訴人輔助購宅款額，並無
    訛誤，乃以94年9月29日勁勢字第0940015187號函（下稱原
    處分）復所請歉難辦理。上訴人不服，提起訴願，遭決定駁
    回，遂提起行政訴訟。
三、上訴人起訴主張：(一)依被上訴人於94年9月13日製作之新竹
    市第一村改建基地完工房地總價決算表所顯示：(1)房屋部分
    ：改建基地上建物總坪數為35,131坪，而房屋造價之決標總
    結果，金額為2,459,000,000元，則每坪房屋造價為69,995
    元（2,459,000,00035,131＝69,995）。依此計算，34坪
    型房屋價為2,379,830元（69,99534＝2,379,830）；30坪
    型房屋價則為2,099,850元；28坪型房屋價則為1,959,860元
    。(2)土地部分，依94年度土地公告現值為29,948元，再依被
    上訴人89年4月11日頒布之「屬於國軍老舊眷村改建基地原
    住戶自願於工程發包後按決標價領取輔助購宅款後始同意搬
    遷之爭議處理原則」第6點之附件「輔導眷村眷戶提前於規
    劃改建基地工程發包前，領取輔助購宅款計算方式」試算附
    表例示：34坪型基地為45.15㎡，故土地成本為1,352,152元
    （29,94845.15＝1,352,152）；30坪型基地為39.83㎡，
    土地成本為1,192,828元；28坪型基地為37.19㎡，土地成本
    為1,113,766元。(3)各階坪型房地總價分別為：34坪型3,731
    ,982元（上訴人誤載為3,431,982）；30坪型3,292,678元（
    上訴人誤載為3,292,673元）；28坪型3,073,626元。復依87
    年4月8日說明會後之新竹市第一村改建基地之原眷戶輔助購
    宅款計算對照表顯示，34坪型為3,714,012元、30坪型為3,2
    77,070元、28坪型為3,058,598元。綜上可知各坪型輔助款
    均高於各坪型房地總價。(二)原處分認為各階坪型輔助購宅款
    不足房地總價之80％，並將上訴人等自願領取輔助購宅款眷
    戶之補助購宅款數額，以房屋完工之概算值，而非以工程發
    包之決標價格為計算基礎，業已違反國軍老舊眷村改建條例
    （下稱改建條例）施行細則第19條之規定，且在兩造同意之
    改建計畫經法院認證後，被上訴人竟擅自變更改建計畫，新
    增加入231戶眷戶，然此後加入之改建計畫者，均非國有可
    計價土地之眷村，被上訴人既未另行與原眷戶協議，亦未將
    後加入之眷村分別計算，以致影響原眷戶之權益。(三)關於原
    眷戶之國有可計價土地之面積與實際不符，且被上訴人將國
    有可計價土地依85年之公告現值計算，未以行政院核定改建
    計畫當期公告土地現值計算房地總價，而後計算房地總價土
    地成本時，又以房屋完工之94年土地公告現值計算，而非以
    改建計畫決標當年度之土地公告現值計算，均違反改建條例
    施行細則第17條、第19條第2項之規定等語，求為撤銷原處
    分及訴願決定，暨命被上訴人給付上訴人如附表所示之金額
    及自起訴狀繕本送達翌日起至清償日止，按年息5％計算利
    息之判決。
四、被上訴人則以：(一)上訴人聲明請求被上訴人應給付之金額，
    並無任何計算依據，亦未有請求之基礎。又上訴人均選擇領
    取輔助購宅款後搬遷，故被上訴人依據改建條例第20條第1
    、2項與第21條規定，以公告土地現值總額69.3％為分配總
    額，並按原眷戶數、住宅興建成本及配售坪型計算上訴人每
    戶之輔助購宅款，依據建築工程決標當期房地總價成本結算
    表及計算式，計算輔助購宅款金額，並經營管組、不動產管
    理組及主計組提供相關資料核算，因上開國有土地可計價且
    因該輔助購宅款未達房地總價80％，而由改建基金補助至房
    地總價之80％，其中34坪型為3,351,992元、30坪型為2,957
    ,640元、28坪型為2,760,464元，故有無加入其他眷村，對
    上訴人權益並無任何影響。(二)本件之建築成本，34坪型為2,
    362,502元、30坪型為2,084,560元、28坪型為1,945,590元
    。上訴人以基地總土地成本，除以94年度土地公告現值計算
    基地總面積後，進而推算土地34坪、30坪、28坪型之成本，
    然其推算並無依據，事實上土地成本，34坪型為1,713,937
    元、30坪型為1,512,297元、28坪型1,411,477元。再者，除
    建造成本與土地成本外，尚有工程間接成本及其他成本在內
    ，上訴人未將此部分計算在內，亦有錯誤。況倘依據上訴人
    主張，輔助款高於房地總價，則依改建條例第20條第1項，
    上訴人尚須返還上開超出房地總價部分，渠等主張應再核發
    補助款云云，誠屬無據。(三)至於上訴人所提90年9月11日新
    竹一村改建基地原眷戶輔助購宅款計算對照表，該表所列87
    年4月8日說明會所載原眷戶輔助購宅款將官34坪型為3,714,
    012元、校官30坪型為3,277,070元、尉士官28坪型為3,058,
    598元，因當時尚未實際發包，故僅為概算金額，非謂被上
    訴人於87年4月8日確實承諾上訴人之輔助款為上該數額等語
    ，資為抗辯，求為判決駁回上訴人之訴。
五、原審駁回上訴人之訴，係以(一)國軍老舊眷村改建計畫，係經
    行政院以85年11月4日台85防字第38406號函核定，是以改建
    條例施行細則第17條規定，所謂行政院核定改建計畫當期公
    告土地現值，係指85年行政院核定之時，以作為國有土地可
    計價之基準，上訴人主張土地成本之計算，以申領輔助購宅
    款當年土地公告現值為準，顯係誤解法令。(二)上訴人主張另
    有新竹市○○段131號等31筆土地應列入原眷戶分配總額而
    未列入計算，或隱匿可計價土地一節（按上訴人雖於訴願時
    為此主張，然於原審並未就此再為爭執），經查所舉之土地
    ，除新竹市○區○○段1141-44號及1130-6號已列入原眷戶
    輔助購宅款之分配總額計算，另同段1127-13號及1127-15號
    土地，經被上訴人以88年10月22日（88）祥祉字第13069號
    令自國軍老舊眷村改建總冊土地清冊刪除，餘所列舉土地之
    所有權為新竹市、新竹縣、農田水利會、李黃月、孫榮鐘或
    原省有，非國有土地可計價之範圍。(三)被上訴人嗣後雖有將
    新竹市第12村等3村規劃入本件原改建基地之範圍，惟依原
    規劃改建之眷村總戶數計算，其各戶可分配之輔助購宅款總
    額尚不足房地總價80％，有新竹市第1村規劃圈土地清冊及
    第1村改建基地第1次與第2次說明會輔助購宅款對照表影本
    在卷可稽，其他眷戶加入後，仍由國軍老舊眷村改建基金補
    助至房地總價80％為各階原眷戶可獲之輔助購宅款，難謂上
    訴人之權益受有影響。上訴人之主張，為不足採。被上訴人
    就上訴人請求給付輔助購宅款差額，函覆歉難辦理，並無違
    誤，訴願決定予以維持，亦無不合等，資為論據。
六、本院查，原審維持訴願決定及原處分，固非無據。惟：
  (一)按「審判長應注意使當事人得為事實上及法律上適當完全之
    辯論。」、「審判長應向當事人發問或告知，令其陳述事實
    、聲明證據，或為其他必要之聲明及陳述；其所聲明或陳述
    有不明瞭或不完足者，應令其敘明或補充之。」乃行政訴訟
    法第125條第2項、第3項所明定，故審判長之闡明義務應包
    括事實及法律之闡明。本件訴願聲明雖為「撤銷原處分，由
    原處分機關另為適法之處分」（屬撤銷之類型），然依上訴
    人94年8月24日之申請狀（見訴願卷第30頁）內容，上訴人
    似本諸改建條例20條第1項規定請求被上訴人為一定之處分
    （即請求被上訴人核算以確定彼等所得請求之金額，屬課予
    義務類型），而上訴人之起訴聲明第2項部分則為「命被上
    訴人給付上訴人如附表所示之金額及自起訴狀繕本送達翌日
    起至清償日止，按年息5％計算之利息。」，似屬行政訴訟
    法第8條所定一般給付訴訟類型。則上訴人提起本件訴訟之
    類型究為何種，即有未明，如屬一般給付訴訟，其請求權為
    何？未見審判長予以闡明。另按行為時改建條例第20條規定
    :「原眷戶可獲之輔助購宅款，以各直轄市、縣（市）轄區
    內同期改建之國軍老舊眷村土地，依國有土地可計價公告土
    地現值總額69.3％為分配總額，並按其原眷戶數、住宅興建
    成本及配售坪型計算之。分配總額達房地總價以上者，原眷
    戶無須負擔自備款，超出部分，撥入改建基金；未達房地總
    價之不足款，由原眷戶自行負擔。前項原眷戶自行負擔部分
    ，最高以房地總價20％為限，其有不足部分，由改建基金補
    助。原眷戶可獲得之輔助購宅款及自備款負擔金額，依各眷
    村之條件，於規劃階段，由主管機關以書面向原眷戶說明之
    。」，同條例施行細則第17條亦規定:「本條例第20條第1項
    所稱國有土地可計價，係指非屬公共設施之國有土地，按行
    政院核定改建計畫當期公告土地現值計算之價格。」。上訴
    人於訴願時主張土地應依執行領款當年土地公告現值計算（
    見訴願卷第4頁倒數第8行），於原審起訴狀內改依85年公告
    現值作為土地計價基準，並於後標註『此部分原告有爭執，
    俟被告提出眷改計劃原始土地資料後另行主張』等語（見原
    審卷第6頁），嗣又主張土地成本之計算依94年度之公告現
    值為準（見原審卷第7頁倒數第9行），於原審辯論時再主張
    ：「計價時間不同，應該以簽約時的價格來計算，但是他們
    （按指被上訴人）不是用此方式計算。…」等語（見原審卷
    第65頁），且查上訴人於訴願時所主張之地價總額為4,442,
    884,858元（見訴願卷第30頁），而起訴時改用85年公告現
    值所計算之地價總額為2,849,740,079元，兩者相差高達15
    億元，然上訴人於訴願程序及原審程序中個別請求之金額卻
    完全相同（見訴願卷第31頁、原審卷第14頁），是上訴人究
    主張以何時為土地計價基準，亦有所疑義。上開事項均涉及
    上訴人所為主張是否有理？然原審卻未闡明上訴人就此等事
    實上疑義提出相關資料為充分說明，亦未命上訴人陳明其請
    求權依據及計算式，顯然未盡闡明義務，有違行政訴訟法第
    125條第2項及第3項規定。
  (二)上訴人主張彼等依據被上訴人之說明後，簽立改建申請書，
    同意選擇領取發包後之輔助購宅款，並經法院認證；被上訴
    人嗣後未經上訴人同意擅自變更改建計畫，致其權益受損，
    則被上訴人是否有權單方變更改建計畫？又因變更改建計畫
    之範圍致新增231戶眷戶，是否使原眷戶可得請領之輔助款
    計算基準有所變動及如何變動？上開經法院認證之申請書及
    87年4月8日之眷村改建補助款說明會是否已構成信賴基礎而
    有信賴保護原則之適用？原判決均對上訴人此項足以影響判
    決基礎之攻防方法，何以不足取之理由未詳予論列，即逕依
    被上訴人之陳述率認依原規劃改建之眷村總戶數計算，其各
    戶可分配之輔助購宅款總額尚不足房地總價80％，認上訴人
    等之權益不受影響，自有理由不備之違法。又，上訴人一再
    主張因後來納入之231戶使輔助款之計算基準有所變動，並
    請求原審調查被上訴人所有參加眷改戶的土地底冊，然原審
    並未調查，亦未敘明其不為調查之原因，其判決復有理由不
    備之情事。
  (三)綜上所述，原判決既有如上述之違法，其違法又將影響判決
    結論，上訴人據以指摘，求予廢棄，即有理由。又因本件事
    證尚有未明，有由原審再為調查審認之必要，本院無從自為
    判決，爰將原判決廢棄，發回原審法院再為調查後，另為適
    法之裁判。
七、據上論結，本件上訴為有理由，依行政訴訟法第256條第1項
    、第260條第1項，判決如主文。
中    華    民    國    98    年    6     月    18    日
                    最高行政法院第七庭
                        審判長法官  藍  獻  林
                              法官  廖  宏  明
                              法官  張  瓊  文
                              法官  姜  素  娥
                              法官  林  文  舟
以  上  正  本  證  明  與  原  本  無  異
中    華    民    國    98    年    6     月    18    日
                              書記官  賀  瑞  鸞


司法院資訊處製作；財團法人民間司法改革基金會備份。
